【裁判字號】    92,上訴,1626
【裁判日期】    920729
【裁判案由】    毒品危害防制條例等
【裁判全文】
臺灣高等法院刑事判決                          九十二年度上訴字第一六二六號
    上  訴  人
    即  被  告  甲○○
    選任辯護人  沈培錚律師
右上訴人因毒品危害防制條例等案件，不服臺灣臺北地方法院九十二年度訴字第三七
八號，中華民國九十二年四月十八日第一審判決（起訴案號：臺灣臺北地方法院檢察
署九十二年度偵字第二四五六號），提起上訴，本院判決如左：
    主  文
上訴駁回。
    事  實
一、甲○○原經營烤鴨販賣業務，以臺北縣新店市○○路六十號為製造工廠，因負債
    累累，得悉製造第二級毒品安非他命有利可圖，竟與真實姓名年籍不詳綽號「阿
    南」之成年男子基於共同製造安非他命牟利之犯意聯絡，由甲○○出資及提供上
    開場所作為製造第二級毒品安非他命之場地，由「阿南」提供技術；二人至臺北
    市○○○路書店購買製造安非他命相關參考書籍、至台北市○○街等地購買麻黃
    素、丙酮、鹽酸、乙醚、氯仿、硫酸鋇、氫氧化鈉、醋酸鈉、氯化鈉、活性炭素
    等原料及製造設備等，自民國九十一年十一月中旬起，在上址共同將上開等原料
    合成，經由氯化、氫化及純化過程以便製成安非他命。嗣於九十二年一月十五日
    十七時五十分許，臺北市政府警察局大安分局員警於上址附近執行職務、進行蒐
    證時，偶遇甲○○，經表明身份徵得甲○○同意進入上址察看，甲○○開門後，
    員警即聞到化學物品味道，並於辦公室發現製造安非他命原料圖表，員警要求甲
    ○○將在製造安非他命房間之房門打開時，甲○○因害怕前開製造安非他命之犯
    行遭警查覺，欲轉身逃跑，經警查覺欲以準現行犯上前逮捕時，甲○○竟基於妨
    害公務之犯意，咬傷承辦員警蔡進福，致蔡進福左大腿內側受傷，承辦員警旋以
    現行犯逮捕甲○○，並呈報臺灣臺北地方法院檢察署檢察官同意後逕行搜索前開
    處所，當場扣得如附表所示製造未完成僅氫化階段之液態安非他命及供製造安非
    他命之原料、器具、參考資料及書籍等物（除編號五二、五四係供施用之毒品及
    器具外）。
二、案經臺北市政府警察局大安分局報請臺灣臺北地方法院檢察署檢察官偵查起訴。
    理  由
一、訊據上訴人即被告甲○○矢口否認右揭犯行，辯稱：「阿南」是我在菜市場認識
    的，我是提供一間房間給「阿南」，東西都是他買的，他說他要做安非他命，我
    也不知道他在做什麼，是我開門讓警察進去，警察把我推到房間去毆打我，用膝
    蓋頂住我脖子，我不能呼吸，所以我才轉過來咬警察云云。經查：
  (一)被告於1.九十二年一月十六日在第一次警訊中供稱：查獲的物品是我去台北市○
    ○○路附近的天水街所購買的，是我要製造安非他命的原料，但是還沒成功過（
    詳見偵查卷第二一頁）。2.同日第二次警訊中供稱：我是在九十一年十月間，因
    為「阿南」來我這裡，覺得很適合利用這處製造安非他命，他就提議叫我出錢買
    製造安非他命的原料、材料及工具，他說製造成本約一公斤六至七萬元，待製造
    完成可賣四十至五十萬元。我去台北市○○○路購買有機化學實驗的書籍中得知
    以蟻苯胺加沸石經過蒸餾五個小時得到淺黃色液體（現場查扣物），加鹽酸和要
    加碳酸鈉作為催化劑之後，再以高溫融合，但中途需加入溶劑（丙酮）才能再加
    熱乙次以除去製造過程所產生之異味，才能得到麻黃素的代用品，進而再蒸餾、
    抽氣、迴流等步驟，才能得到成品安非他命，但是我做到中途就失敗了。警員問
    ：為何咬傷員警之左大腿？是否意圖逃逸或故意傷害害員警？答：那是第一個反
    應，情急之之下的動作，我怕門一開事跡就會被發現，我不是故意的，而且也跑
    不掉了（詳見偵查卷第二二頁反面至二四頁）。3.九十二年一月十六日在偵查中
    ，檢察官問：為何要製造安非他命？答：因為有利潤可以償還我的債務。問：有
    無製造成功過？答：沒有。問：是否因為脫免逮捕而咬傷警察？答：有。問：知
    否他是警察？答：知道（詳見偵查卷第六一頁）。4.九十二年三月七日在原審供
    稱：我從九十一年十一月中旬在寶高路製造安非他命，阿南跟我講，叫我出錢，
    他來製造，賣得利潤兩人平分（詳見原審卷第十一頁）。
  (二)證人即警員蔡進福於原審證稱：我們剛開始發現製造流程圖，又聞到化學味道，
    我們要求被告開門，他不開，我們跟他講了很久，約講了四、五分鐘，當時被告
    拿著口袋鑰匙嚐試去開（二間房間是開的，第二、四間沒開），他拿自備鑰匙要
    開第四間時，鑰匙插進去隨便轉一下便拔出來，表示不能開，第四間化學味道特
    別濃，我們根據研判，裡面有重大不法。被告可能見事跡敗露，就準備逃跑，我
    們二人就要攔住他，他就動手推開我們，趙大偉要抓住他的手，準備把他扣起來
    ，他一直掙扎，我協助趙大偉要控制他腳，他用腳踢我，我沒辦法，再轉向他的
    正面，最後被我們壓制在第三間房間，制伏當中，趁我不注意，咬傷我大腿內側
    等語（詳見原審卷第四三頁、四四頁）。
  (三)證人即警員趙大偉於原審證稱：當天我們二人只是去勘驗現場，沒帶手拷，被告
    鑰匙故意打不開抽出來時，就往第三間房間跑進去，第三間房間有個窗戶，我們
    怕他把鑰匙丟出去或從這邊跑出去，所以我們才要制止他，在拉他時，他要咬我
    的手，我把手抽出來，沒被他咬到，當時被告也有在掙扎，沒辦法控制，我要把
    他手控制在後，房間有張床，我們就把被告壓制在床上壓住他身體，否則沒法制
    伏他。我們勸他事實很明顯，要他合作等語（詳見原審卷第四五頁）。
  (四)證人闕山仲即法務部調查局負責毒品案件（包括毒品工廠）鑑定職務之人員於原
    審證稱：刑事警察局的鑑驗報告偵查卷第一五七頁編號三五號液態安非他命（１
    ０００ＣＣ）鑑定結果的第二項檢驗出二級毒品甲基安非他命，我們發現其中還
    摻有１，２─ＤＩＭＥＴＨＹ１─３─ＰＨＥＮＹＬＡＺＩＲＩＤＩＮＥ（係合
    成甲基安非他命之中間產物），這個成份其實是合成甲基安非他命的中間產物叫
    做氯假麻黃素，氯假麻黃素在氣相層析質譜儀儀器是半穩定的化合物，所以說我
    們看到氯假麻黃素這個成份，我們可以證明這個不是從外面加進去甲基安非他命
    的成份。如果說要從麻黃素的原料製作甲基安非他命，製造過程中需要一些化學
    藥劑，需要起訴書附表編號三號的丙酮、編號五號的鹽酸、編號九號的乙醚、編
    號八號的氯仿、編號十七號的硫酸鋇、編號二一號的氫氧化鈉、編號二二號的醋
    酸鈉、編號二六號的氯化鈉、編號二八號的活性炭素，至於一些器具的話，不管
    一般的鍋子或瓶子都可以製作。安非他命的製作有分三個步驟，第一是氯化步驟
    ，第二是氫化步驟，第三是純化步驟。我們之前鑑定安非他命工廠的經驗，我們
    會就現場的證據勘驗它有無氫化步驟，目前看到只有甲基安非他命氯化的步驟程
    序。本案依刑事警察局鑑定結果，被查獲的甲基安非他命的純度很低，顯見他的
    製作程度不是很好，如果說技術好的話，用麻黃素所製作的甲基安非他命水溶液
    的純度可以到達百分之三十以上。本件的純度只有百分之二，所以技術不是很好
    。依據所查獲的東西，本件是可以製作安非他命氯化階段的工廠，至於本件是否
    牽涉到氫化的程度，因為沒有氫氣的存在，所以沒有辦法作判斷。編號三一號有
    提到二百ＣＣ混雜的白色沈澱物，這是氫化的階段所使用的食鹽，因為這個食鹽
    要加到它飽和產生沉澱出來，黃色的沉澱物基本上也是食鹽，只是被顏色較深的
    物體所染色造成的，沉澱的物質基本上都是食鹽，編號第三三號應該是黑水就是
    液態安非他命，只是它的純度很低，編號第三四號也是跟編號第三三號一樣，只
    是它的安非他命純度很低，驗不出來而已。在氫化的階段就需要加入食鹽，這個
    時候也需要使用氫氣，編號三一、三二號有檢驗出少量的甲基安非他命成分，這
    與編號三五號是相同的，均有檢驗出甲基安非他命成分，編號第三三、三四號，
    沒有檢驗出甲基安非他命的成份，所以這兩個編號沒有辦法判斷是液態安非他命
    。通常在氫化完成的階段可以檢驗出安非他命的成份。從這些扣案的證據我不能
    明確的判斷是否是為製造甲基安非他命的氫化階段。以我目前所知道的情形來說
    ，製造出氯假麻黃素一定是在製造甲基安非他命。偵查卷第二十五頁的中間角錐
    瓶的部分是在做氫化過程的簡圖。馬達及攪拌器是必要的，他在過濾的時候，前
    面氯化鈀跟氫氣部分是屬於氫化反應，氫化反應完之後需要將氯過濾掉時須要借
    助幫浦抽氣，使濾液比較容易掉下來，這是製造安非他命的過程。偵查卷第二十
    六頁的製造原料表，這就是氯化階段所需要的化學藥劑。偵查卷第二十九頁是另
    外一種安非他命的製造方法等語（詳見原審卷第六二至七七頁）。
  (五)證人謝金霖即內政部警政署刑事警察局鑑定人員於原審證稱：我們鑑定單位針對
    分，編號三五及三六檢出二級毒品甲基安非他命成分外還檢出四級管制藥品原料
    即麻黃素。還檢出另一化學成分，是屬於甲基安非他命製造安非他命過程中的中
    間產物。編號五四檢出碳酸納及氯化納等成分，未含安非他命。編號五六，並沒
    出檢甲基安非他命，檢出氯化納。編號四六製造流程表，上面所畫的，是製造甲
    基安非他命中間的一個步驟，是氫化反應，如果製造安非他命，是從麻黃素來的
    話，這是中間的一個步驟。編號四七，是原料表，是一些試劑，沒法看出做何用
    。偵卷第二十七頁是文獻的資料，是分析甲基安非他命的文獻。偵卷第二十八頁
    ，是一些反應的過程，但是是片斷的。偵卷第二十九頁，也是一些試劑，上面有
    提到一些使用的器具等語（詳見原審卷第四十頁、四一頁）。
  (六)復有被告之自白書（見偵查卷第十八頁、十九頁）、證人蔡進福報告書（見偵查
    卷第七六頁）、現場照片四十二張（見偵查卷第三十至五十頁）、證人蔡進福景
    美醫院診斷證明書（見偵查卷第五二頁）、內政部警政署刑事警察局鑑驗通知書
    （見偵查卷第一五五至一五八頁）等附卷可稽。
  (七)綜上：依被告右揭於警訊、偵查及原審中所供，可見被告係為償還負債，嗣自「
    阿南」處得悉製造第二級毒品安非他命有利可圖，乃與「阿南」共謀製造安非他
    命，而由被告出資及提供場所、「阿南」提供技術；被告並購買製造安非他命相
    關參考書籍及製造安非他命之原料、設備等物。再依被告右揭所供其已著手製造
    安非他命未成功過；並參酌證人闕山仲右揭證述本件所製造之安非他命尚未完成
    氫化程度；且依現場扣案溶液及物品並未查獲製造完成之甲基安非他命成品，可
    見被告製造安非他命尚屬未遂階段。又依被告右揭所供；暨證人蔡進福、趙大偉
    右揭證詞及蔡進福之報告書，可見證人蔡進福、趙大偉早已懷疑被告從事不法活
    動而監控中，渠等經被告同意進入室內並發現客廳有製造安非他命原料的圖表，
    又聞道濃烈化學味道，在現場已露有犯罪痕跡，顯可疑被告為犯罪人，此時被告
    發覺事跡敗露而欲逃跑，顯有逃亡之虞，證人蔡進福等依法逮捕係屬合法執行公
    務，而被告亦知渠等係警察，其竟對證人蔡進福等施以強暴，踢、咬證人致受傷
    ，顯然構成妨害公務。是被告所辯尚未著手製造安非他命；並稱係因警員濫權，
    其才對警員反抗云云，顯顯係卸責之詞，不足採信。至辯護人稱原審筆錄就證人
    部分有很多重要證述疏漏，聲請勘驗原審之錄音帶云云。惟依原審筆錄所載，可
    見右揭右揭證人於原審之證述綦詳，是本院認並無勘驗必要，併此敘明。
  (八)本件事證明確，被告犯行堪以認定，自應依法論科。
二、核被告所為，係犯毒品危害防制條例第四條第二項、第五項之製造第二級毒品甲
    基安非他命未遂罪；刑法第一百三十五條第一項之妨害公務罪。被告所犯前開二
    罪間，犯意各別，行為互殊，應予分論併罰。被告與綽號「阿南」間，就製造第
    二級毒品甲基安非他命之行為，有犯意聯絡與行為分擔，均為共同正犯。被告所
    犯製造甲基安非他命之罪，尚屬未遂，應依刑法第二十六條減輕其刑。原審經詳
    細調查，以被告罪證明確，適用上揭規定，並參酌被告素行狀況、犯罪原因與手
    段、家境狀況、教育程度、平日從事燒烤生意、其行為對社會、被害人所生危害
    程度、製造安非他命時間、查獲數量、純度、因一時貪念致為本件犯行，犯罪後
    態度等一切情狀，分別量處有期徒刑三年六月、四月，並定其應執行有期徒刑三
    年八月，並諭知扣案如附表所示物品編號三一、三二、三五、三六，應依毒品危
    害防制條例第第十八條第一項均沒收銷毀；其餘物品（編號五二、五四係被告施
    用毒品所用之物除外）係被告所有，且供犯罪所用之物，應依同法第十九條第一
    項沒收。核原審認事用法，並無不當，量刑亦稱允當。被告上訴指摘原審判決量
    刑太重云云，為無理由，應予駁回。
據上論斷，應依刑事訴訟法第三百六十八條，判決如主文。
本案經檢察官彭坤業到庭執行職務。
中      華      民      國    九十二    年      七      月    二十九    日
                              臺灣高等法院刑事第二十四庭
                                  審判長法  官  陳  貽  男
                                        法  官  李  世  貴
                                        法  官  陳  憲  裕
右正本證明與原本無異。
如不服本判決應於收受送達後十日內向本院提出上訴書狀，其未敘述上訴之理由者並
得於提起上訴後十日內向本院補提理由書（均須按他造當事人之人數附繕本）。
                                        書記官  劉  育  妃
中    華    民    國      九十二  年       七       月       二十九     日
附錄：本案論罪科刑法條全文
毒品危害防制條例第四條：
製造、運輸、販賣第一級毒品者，處死刑或無期徒刑；處無期徒刑者，得併科新台幣
一千萬元以下罰金。
製造、運輸、販賣第二級毒品者，處無期徒刑或七年以上有期徒刑，得併科新台幣七
百萬元以下罰金。
製造、運輸、販賣第三級毒品者，處五年以上有期徒刑，得併科新台幣五百萬元以下
罰金。
製造、運輸、販賣專供製造或施用毒品之器具者，處一年以上七年以下有期徒刑，得
併科新台幣一百萬元以下罰金。
前四項之未遂犯罰之。
刑法第一百三十五條：
對於公務員依法執行職務時，施強暴脅迫者，處三年以下有期徒刑、拘役或三百元以
下罰金。
意圖使公務員執行一定之職務或妨害其依法執行一定之職務或使公務員辭職，而施強
暴脅迫者，亦同。
犯前二項之罪，因而致公務員於死者，處無期徒刑或七年以上有期徒刑；致重傷者，
處三年以上、十年以下有期徒刑。
附表：
┌──┬──────────┬────┬──┬─────────┬────
│編號│      名  稱        │ 數 量  │編號│    名    稱      │ 數  量
├──┼──────────┼────┼──┼─────────┼────
│ 一 │藥用酒精            │四瓶    │ 二 │氫氧化鈣          │一罐
├──┼──────────┼────┼──┼─────────┼────
│ 三 │丙酮                │一瓶    │ 四 │甲醇              │二瓶
├──┼──────────┼────┼──┼─────────┼────
│ 五 │鹽酸                │五瓶    │ 六 │甲苯              │二罐
├──┼──────────┼────┼──┼─────────┼────
│ 七 │苯                  │一瓶    │ 八 │氯仿              │一瓶
├──┼──────────┼────┼──┼─────────┼────
│ 九 │乙醚                │一瓶    │ 十 │硫酸鎂            │一罐
├──┼──────────┼────┼──┼─────────┼────
│十一│苯乙酮              │一瓶    │十二│草酸              │一罐
├──┼──────────┼────┼──┼─────────┼────
│十三│乙苯胺              │一罐    │十四│酒石酸            │一罐
├──┼──────────┼────┼──┼─────────┼────
│十五│潤滑油              │一罐    │十六│乙二醇            │一罐
├──┼──────────┼────┼──┼─────────┼────
│十七│硫酸鋇              │一罐    │十八│沸石              │二罐
├──┼──────────┼────┼──┼─────────┼────
│十九│碳酸鈉              │一罐    │二十│硫酸              │一瓶
├──┼──────────┼────┼──┼─────────┼────
│二一│氫氧化鈉            │二罐    │二二│醋酸鈉            │一瓶
├──┼──────────┼────┼──┼─────────┼────
│二三│正已烷              │一瓶    │二四│硫酸鎳            │一罐
├──┼──────────┼────┼──┼─────────┼────
│二五│無水甲醇            │一瓶    │二六│氯化鈉            │二罐
├──┼──────────┼────┼──┼─────────┼────
│二七│硫酸銅              │一罐    │二八│活性炭素          │一包
├──┼──────────┼────┼──┼─────────┼────
│二九│有機化學問題詳解    │一本    │三十│毒物化學及實驗    │一本
├──┼──────────┼────┼──┼─────────┼────
│三一│液態安非他命半成品(一)│200C.C  │三二│液態安非他命半成品│110C.C
│    │                    │        │    │(二)                │
├──┼──────────┼────┼──┼─────────┼────
│三三│液態安非他命半成品(三)│20C.C   │三四│液態安非他命半成品│700C.C
│    │（未檢出甲基安非他命│        │    │(四)（未檢出甲基安非│
│    │）                  │        │    │他命）            │
├──┼──────────┼────┼──┼─────────┼────
│三五│液態安非他命半成品(五)│1000C.C │三六│燒瓶（含安非他命殘│一瓶
│    │                    │        │    │渣）              │
├──┼──────────┼────┼──┼─────────┼────
│三七│酒精燈              │一個    │三八│液態安非他命半成品│1000C.C
│    │                    │        │    │(六)（未檢出甲基安非│
│    │                    │        │    │他命）            │
├──┼──────────┼────┼──┼─────────┼────
│三九│玻璃吸管            │一支    │四十│分液瓶            │一瓶
├──┼──────────┼────┼──┼─────────┼────
│四一│點滴漏斗            │一支    │四二│冷凝管            │一支
│    │                    │        │    │                  │
├──┼──────────┼────┼──┼─────────┼────
│四三│天平秤              │一台    │四四│電熱爐            │一台
│    │                    │        │    │                  │
├──┼──────────┼────┼──┼─────────┼────
│四五│三口燒瓶            │一個    │四六│製造流程表        │一張
│    │                    │        │    │                  │
├──┼──────────┼────┼──┼─────────┼────
│四七│製造原料表          │一張    │四八│量杯              │一支
│    │                    │        │    │                  │
├──┼──────────┼────┼──┼─────────┼────
│四九│藥用酒精            │一瓶    │五十│製造器具總成（含蒸│一組
│    │                    │        │    │餾、抽氣各一組）  │
├──┼──────────┼────┼──┼─────────┼────
│五一│化學實驗手冊        │一本    │五二│吸食器            │一組
│    │                    │        │    │                  │
├──┼──────────┼────┼──┼─────────┼────
│五三│噴燈（瓦斯罐）      │一組    │五四│安非他命原料（淨重│一包
│    │                    │        │    │二十公克）        │
├──┼──────────┼────┼──┼─────────┼────
│五五│安非他命三包（淨重一│三包    │五六│結晶體（淨重四點五│一包
│    │點七公克）          │        │    │公克）            │
├──┼──────────┼────┼──┼─────────┼────
│五七│記事本              │一本    │五八│製造流程結構表    │一張
│    │                    │        │    │                  │
├──┼──────────┼────┼──┼─────────┼────
│五九│製造流程表          │二張    │六十│製造器具總成圖表及│二張
│    │                    │        │    │原料表            │
└──┴──────────┴────┴──┴─────────┴────


司法院資訊處製作；財團法人民間司法改革基金會備份。
